ACORDAO-COMPLETO-2558564

ACÓRDÃO 8036/2022 ATA 40/2022 - PRIMEIRA CÂMARA

VISTOS, relatados e discutidos estes autos de ato de reversão de pensão militar emitido pelo Comando do Exército.
ACORDAM os Ministros do Tribunal de Contas da União, reunidos em sessão da Primeira Câmara, ante as razões expostas pelo Relator, com fundamento nos artigos 1º, inciso V, e 39, inciso II, da Lei 8.443/1992, c/c os artigos 17, inciso III, 260 e 262 do Regimento Interno do TCU, em:
9.1. considerar ilegal o ato de reversão da pensão militar instituída por Amaro Trajano de Oliveira em favor de Amarylis Oliveira Vilela e Amires Oliveira Freitas, negando-lhe registro;
9.2. dispensar a devolução dos valores indevidamente recebidos até a data da ciência desta deliberação, com fulcro no Enunciado 106 da Súmula da Jurisprudência do TCU;
9.3. determinar ao Comando do Exército, sob pena de responsabilidade solidária da autoridade administrativa omissa, que:
9.3.1. faça cessar os pagamentos decorrentes do ato impugnado e comunique as providências adotadas ao TCU no prazo de trinta dias, nos termos do art. 262, caput, do Regimento Interno do TCU e do art. 8º, caput, da Resolução-TCU 206/2007;
9.3.2. comprove ao Tribunal, no prazo de sessenta dias, a ciência do teor desta deliberação pelas interessadas, nos termos do art. 4º, § 3º, da Resolução-TCU 170/2004, alertando-as de que o efeito suspensivo proveniente de eventual interposição de recurso junto ao TCU não as exime da devolução dos valores indevidamente percebidos após a notificação, caso o recurso não seja provido;
9.3.3. emita novo ato de pensão, livre das irregularidades apontadas, e submeta-o ao TCU no prazo de sessenta dias, nos termos do art. 262, § 2º, do Regimento Interno do TCU e do art. 19, § 3º, da Instrução Normativa-TCU 78/2018.

PENSÃO MILITAR. Atos de Pensão militar da unidade emissora COMANDO DO EXÉRCITO, enviados ao TCU pela unidade de controle interno Centro de Controle Interno do Exército para fins de análise e julgamento

Primeira Câmara

Comando do Exército.

3. Interessados/Responsáveis:
3.1. Interessados: Amarylis Oliveira Vilela (XXX.700.314-XX); Amires Oliveira Freitas (XXX.219.004-XX).

13.1. Ministros presentes: Vital do Rêgo (na Presidência), Walton Alencar Rodrigues (Relator), Benjamin Zymler e Jorge Oliveira.
13.2. Ministro-Substituto presente: Weder de Oliveira.

WALTON ALENCAR RODRIGUES

Adoto, como relatório, a instrução da Sefip, cuja proposta foi acolhida pelo representante do Parquet especializado:
"INTRODUÇÃO
1.	Trata-se de ato de pensão militar, submetido, para fins de registro, à apreciação do Tribunal de Contas da União (TCU) , de acordo com o art. 71, inciso III, da Constituição Federal.  O ato foi cadastrado e disponibilizado ao TCU por intermédio do Sistema e-Pessoal, na forma do art. 2º e 4º da Instrução Normativa TCU 78/2018.
2.	O ato desse processo pertence às seguintes unidades:
2.1.	Unidade emissora: COMANDO DO EXÉRCITO.
2.2.	Unidade cadastradora:  DIRETORIA DE INATIVOS E PENSIONISTAS.
2.3.	Subunidade cadastradora: SUC7 - 7ª Região Militar.
EXAME TÉCNICO
Procedimentos aplicados
3.	Os procedimentos para exame, apreciação e registro de atos de pessoal encontram-se estabelecidos na Instrução Normativa TCU 78/2018 e na Resolução TCU 206/2007. Essas normas dispõem que os atos de pessoal disponibilizados por meio do e-Pessoal devem ser submetidos previamente a críticas automatizadas, com base em parâmetros predefinidos.
4.	As críticas das informações cadastradas na etapa de coleta do ato foram elaboradas e validadas levando-se em conta as peculiaridades de cada ato. Os itens verificados nessa etapa são inerentes a dados cadastrais, fundamentos legais, mapa de tempo, ficha financeira, assim como eventuais ocorrências de acumulação. Trata-se de verificações abrangentes, minuciosas e precisas e sem a necessidade de ação humana e, portanto, menos suscetível a falhas. As críticas aplicadas estão discriminadas no sistema, no Menu e-Pessoal, opção "Crítica", que podem ser acessadas mediante concessão de perfil específico a servidores do TCU responsáveis pela análise.
5.	Além das críticas automatizadas, há verificação humana adicional no caso de haver alertas do sistema ou informações não formatadas, como esclarecimentos do gestor ou do controle interno.  
6.	As críticas também consideram os registros do Sistema Integrado de Administração de Recursos Humanos (Siape) . O Siape disponibiliza informações atualizadas sobre as parcelas que integram os proventos, diferentemente, portanto, do e-Pessoal, que informa as parcelas no momento do registro do ato. 
7.	Essa confrontação com o Siape fornece uma visão atual e verdadeira da situação, o que permite descaracterizar irregularidades e inconsistências que, embora constantes do e-Pessoal, já foram corrigidas.
8.	As verificações detectadas no ato encontram-se discriminadas na aba de pendências do ato no sistema e-Pessoal, bem como no espelho do ato contemplado por esta instrução.
Exame das Constatações
9.	Ato: 28456/2022 - Reversão - Interessado (a) : AMARO TRAJANO DE OLIVEIRA - CPF: XXX.394.064-XX
9.1.	Beneficiários: AMIRES OLIVEIRA FREITAS - CPF: XXX.219.004-XX - Filho (a) e AMARYLIS OLIVEIRA VILELA - CPF: XXX.700.314-XX - Filho (a) 
9.2.	Parecer do Controle Interno: considerar o ato Legal com esclarecimentos. Justificativa:  A pensão está sendo concedida no posto de Capitão, pela melhoria da reforma do instituidor naquele posto ter sido julgada legal por esse Tribunal em sessão de 23/11/2010, TC Processo 009.709/2006-4, conforme entendimento vigente nesse Tribunal à época do julgamento da melhoria e em atenção ao previsto no art. 15, da Lei nº 3.765/60, e o mesmo contribuir por mais de 9 anos, da data da concessão da melhoria de reforma, em 29/08/2002, até a sua morte, em 13/01/2012. Entende esta Unidade de Controle Interno, com a data máxima vênia, que o Acórdão 2225/2019 teve a intenção de manter a legalidade concedida anteriormente por esse Tribunal nos atos de melhorias de reformas praticados antes de 18/09/2019, na vigência do Acórdão 1987/2010 e anteriores, em atenção aos princípios da segurança jurídica e da boa-fé, de acordo com o item 9.5 do referido Acórdão 2225/2019, e, por consequências daquelas melhorias de reformas, os atos de pensões decorrentes. Alia-se o entendimento ao art. 5º, Inciso XXXVI, da Constituição Federal. Conforme defendeu o douto Ministro AUGUSTO SHERMAN CAVALCANTI, quando de seu voto para aplicação do marco temporal, as melhorias de reformas julgadas legais anteriormente foram fundamentadas na 'jurisprudência que até aqui orientou legitimamente as deliberações desta Corte acerca da matéria' aspas nossa - sessão de 18/09/2019.  Por fim, a concessão da pensão inicial, no posto de Capitão, em favor da Sra ANA DE CARVALHO OLIVEIRA, viúva, foi julgada legal por esse Tribunal, TC Processo 013.410/2014-8, em sessão de 09/07/2014, ato Sisac nº 10003460-08-2012-0001000-0. 
9.3.	Constatações e análises: 
9.3.1.	Indício encontrado para o beneficiário AMARYLIS OLIVEIRA VILELA de CPF XXX.700.314-XX - tipo de indício: Inobservância do teto constitucional para pensionistas que possuem outro vínculo público, situação: ENCAMINHADO PARA ESCLARECIMENTO.
a.	Justificativa do Gestor de Pessoal: Não há. Verificação efetuada no âmbito do TCU.
b.	Análise do Controle Interno:  Não há. Verificação efetuada no âmbito do TCU.
c.	Análise da Equipe Técnica: Legal
No que se refere à crítica que alega a inobservância ao teto constitucional remuneratório que, atualmente, está em R$ 39.293,32 (bruto) , conforme prevê a Lei nº 13.752/2018, constatou-se que a soma dos dois contracheques do beneficiário (PMIL e aposentadoria de assistente social do Ministério da Saúde) não extrapola o teto. Assim tal pendência deve ser desconsiderada.
9.3.2.	O Controle interno emitiu parecer pela legalidade com esclarecimentos.
a.	Justificativa do Gestor de Pessoal: Não há. Verificação efetuada no âmbito do TCU.
b.	Análise do Controle Interno:  Não há. Verificação efetuada no âmbito do TCU.
c.	Análise da Equipe Técnica: Ilegal
O Controle Interno defende a tese que os atos de reforma do instituidor haviam sido julgados pela legalidade, entretanto a presente concessão trata-se de nova concessão de nova espécie de ato e que consta com uma irregularidade. Assim entende-se que tal argumentação não deve prosperar.
9.3.3.	Posto/Graduação de referência para cálculo dos proventos de reforma, que repercute sobre a pensão militar, não correspondente ao mesmo da ativa, vide Acórdão 2225/2019-TCU-Plenário.
a.	Justificativa do Gestor de Pessoal: INSTITUIDOR REFORMADO POR IDADE LIMITE, OBTEVE OS PROVENTOS DO POSTO DE CAPITÃO DE ACORDO COM O ART 110, § 1º DA LEI Nº 6880/80.
b.	Análise do Controle Interno: Justificativa do gestor esclarece pendência
c.	Análise da Equipe Técnica: Ilegal
Pela leitura do ato de concessão militar e seus anexos, verifica-se que o instituidor foi inicialmente reformado por limite de idade com proventos com base no soldo de 1º Tenente.
A posterior reforma por invalidez/incapacidade majorou os proventos para o posto/graduação para Capitão. Tal situação afronta o Acórdão 2225/2019-TCU-Plenário que permite a majoração de reforma somente para militares da ativa ou reserva e no caso em tela o militar já se encontrava reformado, sendo que tal irregularidade repercute sobre os proventos de pensão militar.
Frente a tal situação a concessão em tela não pode prosperar, devendo receber a chancela pela ILEGALIDADE e reajustar os proventos da pensão militar ao posto/graduação de 1º Tenente.
9.4.	O quadro resumo de ocorrências e, quando for o caso, o detalhamento da norma legal e da jurisprudência para as inconsistências acima elencadas encontra-se no anexo II dessa instrução. 
CONCLUSÃO
10.	A abrangência e a profundidade das verificações levadas a efeito fundamentam convicção de que o ato 28456/2022 pode ser apreciado pela ilegalidade, em razão das irregularidades apontadas no item Exame das Constatações desta instrução, que representam afronta à legislação e à jurisprudência de referência
PROPOSTA DE ENCAMINHAMENTO
11.	Ante o exposto, com fundamento no art. 71, inciso III, da Constituição Federal, no art. 1º, inciso V, e art. 39, incisos I e II, da Lei 8.443/1992, no art. 260 do Regimento Interno do Tribunal de Contas da União, propõe-se: 
11.1.	Considerar ILEGAL e recusar registro do ato de Pensão militar 28456/2022 - Reversão de AMARO TRAJANO DE OLIVEIRA do quadro de pessoal do órgão/entidade COMANDO DO EXÉRCITO, com base nos arts. 71, inciso III, da Constituição Federal, 1º, inciso V, e 39, inciso II, da Lei 8.443/1992 e 260, § 1º, do Regimento Interno.
11.2.	Com fulcro no art. 262, caput, do Regimento Interno deste Tribunal, determinar ao órgão/entidade COMANDO DO EXÉRCITO que: 
11.2.1.	emita novo ato, livre da irregularidade ora apontada, em substituição ao ato de Pensão militar de AMARO TRAJANO DE OLIVEIRA, submetendo-o à nova apreciação por este Tribunal, na forma do artigo 260, caput, também do Regimento.
11.2.2.	dê ciência, no prazo de quinze dias, contados da notificação, do inteiro teor desta deliberação (a) o interessado (a) , alertando-o (a) de que o efeito suspensivo proveniente da interposição de eventuais recursos junto ao TCU não o (a) exime da devolução dos valores percebidos indevidamente, caso o recurso não seja provido.
11.2.3.	promova o recálculo do valor atualmente pago a título de reforma/pensão militar com base no posto/graduação incorreto, no prazo 15 (quinze) dias, contados a partir da ciência desta deliberação, sujeitando-se a autoridade administrativa omissa à responsabilidade solidária, em face de manifesta ilegalidade.
11.2.4.	no prazo de trinta dias, contados da ciência da decisão, envie a este Tribunal documentos comprobatórios de que o (a) interessado (a) cujo ato foi impugnado está ciente do julgamento deste Tribunal.
11.2.5.	informe o teor do acórdão que vier a ser prolatado, encaminhando ao TCU, no prazo de trinta dias, comprovante da data de ciência pelo (a) interessado (a) , nos termos do art. 4º, § 3º, da Resolução TCU 170/2004.
11.2.6.	dispense a devolução dos valores indevidamente recebidos de boa-fé até a data da ciência do órgão/entidade COMANDO DO EXÉRCITO, do acórdão que vier a ser proferido, com base no Enunciado 106 da Súmula da Jurisprudência do TCU."

não há.

Procurador Marinus Eduardo De Vries Marsico.

PENSÃO MILITAR. REVERSÃO. CONCESSÃO DE POSTO HIERÁRQUICO SUPERIOR EM RAZÃO DE INCAPACIDADE DEFINITIVA OCORRIDA APÓS A REFORMA. ILEGALIDADE. NEGATIVA DE REGISTRO. DETERMINAÇÕES.

PENSÃO MILITAR (PMIL)

Secretaria de Fiscalização de Integridade de Atos e Pagamentos de Pessoal e de Benefícios Sociais (Sefip).

Trata-se de ato de reversão da pensão militar instituída por Amaro Trajano de Oliveira, em favor de suas filhas Amarylis Oliveira Vilela e Amires Oliveira Freitas, emitido pelo Comando do Exército e submetido à apreciação deste Tribunal para fins de registro.
A Sefip e o Ministério Público de Contas manifestaram-se pela ilegalidade do ato, tendo em vista a majoração indevida de proventos para posto hierárquico superior, com base no art. 110 da Lei 6.880/1980, em virtude de incapacidade/invalidez posterior à reforma do instituidor.
Acolho na íntegra as conclusões dos pareceres precedentes, incorporando-as às minhas razões de decidir.
O instituidor Amaro Trajano de Oliveira foi inicialmente reformado por limite de idade de permanência na reserva e posteriormente, no ato de alteração, teve a fundamentação legal da reforma modificada para reforma por incapacidade definitiva, tendo a base de cálculo para o recebimento dos proventos sido elevada com fundamento no art. 110, § 1º, da Lei 6.880/1980.
Não há amparo legal para tal procedimento. Por meio do Acórdão 2225/2019-TCU-Plenário, da relatoria do E. Ministro Benjamin Zymler, pacificou-se o entendimento no sentido de que a melhoria prevista no art. 110, § 1º, da Lei 6.880/1980 não se aplica a militar que já se encontra reformado no momento da invalidez.
Ademais, a jurisprudência desta Corte entende que não há impedimento para que irregularidades não apontadas em atos de aposentadoria ou reforma sejam impugnadas na apreciação posterior dos atos de pensão deles decorrentes, tendo em vista que, embora correlacionados, são atos complexos independentes. Nessa linha, transcrevo excerto do Acórdão 18201/2021-TCU-Primeira Câmara, de relatoria do E. Ministro Benjamin Zymler:
O ato de aposentadoria e/ou reforma e a pensão dele decorrente, inclusive a reversão da pensão militar, são autônomos entre si, permitindo-se que a cada julgamento os seus requisitos sejam apreciados em toda a sua verticalidade, a fim de que se analise a legitimidade de cada concessão.
Registro que o ato ora examinado deu entrada nesta Corte há menos de cinco anos, em consonância com a tese fixada pela Suprema Corte, no julgamento do RE 636.553/RS, da relatoria do E. Ministro Gilmar Mendes (Pleno, j. 19/2/2020, DJe 26/5/2020) .
Por essas razões, julgo ilegal o presente ato de reversão de pensão militar, negando-lhe registro.
Em razão do volume expressivo de solicitações de prorrogação de prazo que vêm sendo apresentadas pelos órgãos de origem, em razão da sobrecarga de trabalho gerada pela necessidade de migração de atos do sistema Sisac para o e-Pessoal, de forma a evitar pedidos nesse sentido, promovo desde já a dilação dos prazos para implementação das determinações expedidas na presente deliberação, de caráter improrrogável neste caso.
Ante o exposto, voto para que o Tribunal adote a minuta de acórdão que submeto à deliberação deste Colegiado.
TCU, Sala das Sessões, em 22 de novembro de 2022.
WALTON ALENCAR RODRIGUES 
Relator